【裁判字號】    90,訴,1258
【裁判日期】    901015
【裁判案由】    偽造文書等
【裁判全文】
臺灣板橋地方法院刑事判決                          九十年度訴字第一二五八號
    公  訴  人  臺灣板橋地方法院檢察署檢察官
    被      告  丁○○
右列被告因偽造文書等案件，經檢察官提起公訴（八十九年度偵字第三八一三號），
本院判決如左：
    主  文
丁○○無罪。
    理  由
一、公訴意旨略以：被告丙○○與丁○○為姊妹關係，二人共同基於為自己不法所有
    之犯意聯絡，推由丁○○佯以其姐「乙○○」名義參加戊○○之互助會，約定會
    期自民國（下同）八十八年九月十五日起至翌年十月十五日止，每會為新台幣（
    下同）二萬元，每月十五日在台北縣三重市○○路○段三四巷三五號四樓戊○○
    住處開標；嗣該互助會於八十八年十月十五日第二次開標時，由丙○○在標單上
    填寫乙○○之姓名及標息四千三百元競標後得標，使戊○○陷於錯誤，交付會款
    二十二萬八千四百元予丙○○，足以生損害於戊○○、乙○○及其他活會會員，
    嗣丁○○、丙○○即表示要退會，並簽發發票人甲○○之面額五萬五千元票據一
    紙，作為繳付死會之會錢，嗣該紙支票退票，戊○○向乙○○催討會款時，始知
    乙○○並未同意加入互助會上情，因認被告二人共犯刑法第二百二十條、第二百
    十六條、第二百十條之行使偽造私文書罪及第三百三十九條第一項之詐欺罪等罪
    嫌。
二、按犯罪事實應依證據認定之，無證據不得推定其犯罪事實，又不能證明被告犯罪
    者，應諭知無罪之判決，刑事訴訟法第一百五十四條、第三百零一條第一項分別
    定有明文。被告丁○○堅詞否認有何前揭犯行，辯稱：我本來不知道丙○○有跟
    會，是我朋友己○○打電話問我是否認識乙○○、劉興谷，我才知道丙○○他們
    有跟會，我是後來自己打電話向己○○表示我也要參加一會，我第一會標得後，
    丙○○要我把這會讓給她，我就跟己○○說把會錢直接交給丙○○，我要退出這
    個互助會，我也是事後才知道丙○○沒有經過我姊姊乙○○的同意跟會，我會簽
    本票給會首是因為我認為第一會原本是我標的，我也應該要還錢等語。公訴人認
    被告涉有前揭犯行，係以告訴人之指述及互助會單為其依據。惟查：
  (一)證人己○○到庭結證稱：當時是丙○○打電話來說乙○○、她還有劉興谷想要參
    加互助會，請我父母起一個會，我就打電話跟丁○○確認，丁○○告訴我說劉興
    谷是丙○○的男朋友，乙○○是她們的姊姊，並說她自己也想參加一會，丁○○
    得標後，叫我直接把錢交給丙○○，丙○○是自己打電話來要我們起會，丁○○
    則是我打電話去向她確認乙○○等人的身份後，才說她要參加等語（見本院九十
    年九月六日訊問筆錄），與被告所述僅以自己名義參加一會等節相符，並經證人
    乙○○到庭證述其根本沒有參加該互助會，亦不知情等語明確（見審理筆錄），
    應堪採信。被告丁○○既然係於丙○○以自己及乙○○之名義參加互助會後，經
    己○○告知後，方起意以自己名義參加一會，尚難證明被告與丙○○就冒用乙○○名義跟會乙節，有事前之共同犯意聯絡。
  (二)次查：告訴狀載明，八十八年十月十五日第二次標會，是「丙○○」到告訴人家
    中表示乙○○要標，並替乙○○領取會款，另有收據一紙載明「本人丙○○替乙○○領會錢２２８４００元整」在卷可稽，是第二次標會縱有偽造乙○○名義之
    標單投標，詐取會款之犯行，亦係丙○○一人所為，亦難認被告與丙○○有何行
    為之分擔。另證人曾茂雄到庭結證稱：前兩會得標後，是由丙○○交付支票，繳
    交丁○○、乙○○兩會的死會錢，因為我認為第一會雖然是丁○○標的，但會錢
    由丙○○拿走，丙○○就應該要付死會錢，後來支票跳票，我們才轉向要丁○○
    簽本票，我們認為她們兩人只要其中一人把錢付清就可以了等語（均見九十年九
    月六日訊問筆錄），復有丙○○於八十八年九月十七日所簽之收據「代丁○○收
    會錢２２０５００元」一紙、支票影本等在卷可稽，應堪採信，是被告所述其以
    為該會已經頂讓予丙○○，與其無涉，亦未取得分文會錢等語，應堪採信。乙○○該會之死會會款，事後既係由丙○○一人負責繳交，益足認本案應係丙○○冒
    用乙○○之名義入會，並無證據證明丁○○因此有分得任何利益，或有何冒用乙○○名義加入互助會之犯罪動機。
  (三)綜上，丁○○係於丙○○冒以乙○○名義跟會後，方獨立以自己名義加入互助會
    ，且丙○○於第二會時，以乙○○名義製作標單投標領取會款，亦均係丙○○一
    人所為，業經認定如前，公訴人所舉之證據不足為被告不利之認定，亦復查無其
    他證據足資認定被告涉有詐欺及偽造文書犯行，應依刑事訴訟法第三百零一條第
    一項，為無罪之諭知。被告丙○○傳拘無著，應予通緝，待其到案另行審結。
中      華      民      國    九十      年      十      月     十五     日
                                          法  官    蕭  一  弘
右正本證明與原本無異。
如不服本判決，應於判決送達後十日內，向本院提出上訴狀。
                                          書記官    郭  玉  芬
中      華      民      國    九十      年      十      月     十六     日


司法院資訊處製作；財團法人民間司法改革基金會備份。
